ACORDAO-COMPLETO-2361834

ACÓRDÃO 1949/2019 ATA 31/2019 - PLENÁRIO

VISTOS, relatados e discutidos estes autos de Representação, com pedido de medida cautelar, formulada pela empresa Alpina Briggs Defesa Ambiental S.A., nos termos no art. 113, § 1º, da Lei n.º 8.666, de 1993, acerca de possíveis irregularidades no procedimento licitatório Convite n.º 8271  (PL 8271) , promovido pela Petrobras Transporte S.A. (Transpetro) , visando à contratação de empresa para prestação de serviços de prevenção, preparação e resposta a emergências de vazamentos nos terminais da entidade,
ACORDAM os Ministros do Tribunal de Contas da União, reunidos em Sessão do Plenário, diante das razões expostas pelo Relator, em:
9.1 conhecer do documento de peça 1 como representação, por preencher os requisitos de admissibilidade previstos no art. 237, inciso VII e parágrafo único, do Regimento Interno, para, no mérito, considerá-la improcedente;
9.2 indeferir o requerimento de medida cautelar formulado pela empresa Alpina Briggs Defesa Ambiental S.A.;
9.3 comunicar esta decisão à Petrobras Transportes S.A. e à empresa Alpina Briggs Defesa Ambiental S.A.;
9.4 arquivar o presente processo, com fundamento no art. 169, inciso V, do Regimento Interno.

Representação a respeito de possíveis irregularidades no procedimento licitatório convite visando à contratação de empresa para prestação de serviços de prevenção, preparação e resposta a emergências de vazamentos nos terminais da Transpetro.

Petrobras Transporte S.A.

3. Interessados/Responsáveis: não há.

13.1. Ministros presentes: Ana Arraes (na Presidência), Walton Alencar Rodrigues, Benjamin Zymler, Augusto Nardes, Aroldo Cedraz e Raimundo Carreiro (Relator).
13.2. Ministros-Substitutos presentes: Augusto Sherman Cavalcanti e Weder de Oliveira.

RAIMUNDO CARREIRO

Trata-se de representação (peça 1) , p. formulada pela empresa Alpina Briggs Defesa Ambiental S.A., a respeito de possíveis irregularidades no procedimento licitatório Convite n.º 8271  (peça 15, p. 3/6) , promovido pela Petrobras Transporte S.A. (Transpetro) , visando à contratação de serviços de prevenção, preparação e resposta a emergências de vazamentos nos terminais da entidade.
A ANÁLISE DE MÉRITO 
Transcrevo, a seguir, em atenção ao art. 1º, § 3º, I, da Lei 8.443, de 1992, excerto da instrução na qual a Secretaria de Fiscalização de Infraestrutura de Petróleo e Gás (SeinfraPetróleo) apresenta a análise da diligência e da oitiva realizadas (peça 86) , com a anuência do titular da unidade técnica (peça 88) .
HISTÓRICO
2.	Em 16/12/2016, a Alpina representou ao TCU, requerendo: a suspensão do certame PL 8271, mencionado na carta TP/DSERV 0027/2016 emitida pela Transpetro; a suspensão da assinatura do contrato decorrente do citado certame ou, caso já assinado, a suspensão de sua execução; e cópias integrais do processo administrativo referente ao convite ora impugnado (peça 1, p. 24-25) . 
3. 	A argumentação da Alpina quanto à nulidade do convite recai sobre três principais fatores, quais sejam: (i) o advento da Lei Federal 13.303/2016 teria derrogado os dispositivos que facultavam às estatais e suas subsidiárias a utilização da modalidade convite para as licitações, consoante o art. 96, inciso II; (ii) houve restrição à competitividade do certame, uma vez que a Transpetro não o divulgou publicamente, e foram negadas à Alpina, por meio do DIP TP/DSERV 0027/2016 (peça 3, p. 2) , as informações sobre a licitação em curso, solicitadas por intermédio da Carta AB-043/16 (peça 3, p. 13-14) ; (iii) a Transpetro incidiu em irregularidade ao não convocar a Alpina, pois esta era fornecedora dos serviços referentes ao objeto da carta convite e detinha boa avaliação na prestação de serviço (peça 1, p. 3) , tendo celebrado, em 18/12/2013, o Contrato 4600010640, cujo objeto foi a prestação de "serviços de operação, manutenção básica e pronto para operar das embarcações e equipamentos de resposta a emergência da Transpetro - Região 2" (peça 3, p. 16) . 
4. 	Em instrução anterior, esta Secretaria avaliou que o art. 91 da Lei 13.303/2016 prevê um período de 24 (vinte e quatro) meses para implemento das modificações advindas da nova lei. Desta forma, considerando a data de vigência da Lei das Estatais, de 30/6/2016, era razoável a decisão da estatal em prosseguir aplicando o Decreto 2.745/98, que permitiria a adoção da modalidade convite ao caso, não havendo que se falar em ofensa à legalidade (peça 8, p. 2-3) . 
5. 	Quanto às demais alegações, esta unidade técnica, ao ponderar os elementos constantes nos autos, concluiu necessária a realização de oitiva prévia da Transpetro, a fim de confirmar a existência dos requisitos do fumus boni iuris e do periculum in mora, diante do possível risco aos princípios da publicidade e ampla concorrência, tendo em vista a prerrogativa da estatal em decidir, por critérios de conveniência e oportunidade, quais empresas desejava convidar, vis-à-vis a decisão de não estender o convite à Alpina, que era a prestadora dos serviços e os desempenhava com boa avaliação (peça 8, p. 4) . 
6. 	Cumpre adicionar que a Alpina buscou ingressar como parte interessada nos autos (peça 17) , tendo despacho do Exmo. Min. Relator José Múcio Monteiro indeferido o pedido, porém franqueando à empresa o direito de cópia e vista dos autos (peça 20) .
7.	Por meio do Ofício 7/2017-TCU/SecexEstataisRJ, de 25/1/2017, a empresa Alpina foi notificada da decisão do Ministro Relator (peça 22) , tendo ciência da comunicação (peça 23) .
8.		Por meio de instrução preliminar, houve proposta do seguinte encaminhamento (peça 25) , com aval da Unidade (peça 26) :
31. Ante todo o exposto, submetem-se os autos à consideração superior, propondo: 
a) conhecer da presente representação, satisfeitos os requisitos de admissibilidade previstos nos arts. 235 e 237, inciso VII do Regimento Interno deste Tribunal, c/c o art. 113, § 1º, da Lei 8.666/1993 e no art. 103, § 1º da Resolução TCU 259/2014; 
b) indeferir o requerimento de medida cautelar formulado pela Alpina Briggs Defesa Ambiental S.A. (Alpina) , CNPJ 04.050.400/0001-62, tendo em vista a inexistência dos pressupostos necessários para adoção da referida medida; 
c) realizar diligência, com fundamento no art. 157 do RI/TCU, à Petrobras Transporte S.A (Transpetro) , CNPJ 02.709.449/0001-59, para que, no prazo de 15 dias, sejam encaminhados os seguintes documentos; 
c.1) grau de avaliação de risco de integridade da Alpina, bem como composição detalhada na nota; 
c.2) cópia de eventual denúncia e da documentação probatória de eventuais irregularidades relativas aos contratos firmados pela Alpina com a Transpetro;
c.3) cópia dos documentos que comprovem que houve a aplicação de penalidades a empregados da Transpetro em decorrência de irregularidades envolvendo os contratos firmados com a Alpina, conforme indicado no DIP TP/PRES/GRC 95/2016; 
c.4) identificação dos membros da comissão de licitação do procedimento licitatório 8271, incluindo nome, CPF, cargo e período de exercício; 
c.5) cópia dos relatórios da comissão de licitação do procedimento licitatório PL 8271; e 
c.6) cópia das decisões no âmbito do processo judicial 0061127-75.2016.8.19.0000, no TJRJ, na qual a Alpina acionou a Transpetro quanto à aposição de multas no âmbito do contrato 4600010640;
d) realizar, com fundamento no art. 250, inciso IV, c/c o art. 237, parágrafo único, do RI/TCU, a audiência dos Srs. Rogerio Daisson Santos, Diretor de Serviços da Transpetro, CPF XXX.889.251-XX, Oscar Ney Vianna dos Santos, Gerente Executivo de SMS da Transpetro, CPF XXX.272.527-XX e Nelson Barboza de Moura Filho, Gerente Geral de Contingência e Segurança da Transpetro, CPF XXX.660.858-XX para que, no prazo de quinze dias, apresentem razões de justificativa pela omissão no dever de encaminhar resposta com a fundamentação legal para negar o fornecimento da documentação referente ao Procedimento Licitatório 8271 à empresa Alpina Briggs Defesa Ambiental S.A. (Alpina) , CNPJ 04.050.400/0001-62, e/ou não expor os motivos para a exclusão da empresa da lista de empresas a serem convidadas para o referido procedimento, em desrespeito ao art. 8º, inciso IV e art. 14 da Lei 12.527/2011, bem como ao item 5.3.1.b do Decreto 2745/98 e ao princípio da transparência da administração pública.
9.	Em Despacho, de 10/3/2017 (peça 33) , considerando (i) o prazo de 24 meses para a completa implementação das prescrições da Lei 13.303/2016; (ii) a existência de denúncias e apurações sobre irregularidades na gestão de contratos mantidos com a Representante; (iii) a insuficiência de indícios suficientes para comprovar a restrição à competitividade; e (iv) a essencialidade dos serviços objeto desta representação para a continuidade do negócio da estatal e que eventual atraso na definição da nova prestadora implicaria riscos ao interesse público, o Ministro Relator José Múcio Monteiro indeferiu a medida cautelar requerida pela empresa Alpina Briggs Defesa Ambiental S.A., no sentido de que os procedimentos conduzidos pela Transpetro fossem suspensos, por estarem ausentes os pressupostos necessários para sua concessão.
9.1.	Na mesma decisão, o Relator autorizou a realização das diligências sugeridas na instrução da unidade técnica (peças 25 e 26) e, por conta da não perfeita caracterização, à época, da existência de condutas ilícitas por parte dos gestores da estatal, a oitiva da Transpetro sobre os questionamentos que seriam objeto das audiências propostas pela SecexEstataisRJ.
10.	Para fins de cumprimento das determinações constantes do despacho do Relator, a SecexEstataisRJ emitiu os seguintes documentos:
	Destinatário
	Ofício
	Localização
	Ciência de Comunicação

	Petrobrás Transporte S.A.
	83/2017
	Peça 34
	Peça 44

	Petrobrás Transporte S.A.
	81/2017
	Peça 35
	Peça 43

	Alpina Briggs Defesa Ambiental S.A
	82/2017
	Peça 36
	Peça 37

11.	Então, a empresa Alpina, insatisfeita com a decisão contida no Despacho referido no parágrafo 9º (e subparágrafo) acima, ingressou junto ao TCU com Agravo com pedido liminar de efeito suspensivo requerendo o seguinte (peça 40) :
i) a suspensão do certame promovido por meio do Convite 8.271, frente a sua evidente nulidade; e 
 (ii) caso o procedimento tenha chegado ao fim quando do pronunciamento do TCU, seja determinado à agravada, que suspenda a assinatura de eventual contrato decorrente do certame e, na hipótese de que isto tenha ocorrido, seja suspensa a execução da avença ilegalmente firmada.
12.	Em resposta à oitiva recebida, mediante documento apresentado, a Transpetro prestou os seguintes esclarecimentos, em apertada síntese (peça 48) :
a)	 que ficou demonstrado que a empresa Alpina Briggs (Representante) , embora atual prestadora do serviço que estava sendo licitado por meio do Convite 8271, não foi convidada para o certame em comento por recomendação da Área de Conformidade da Transpetro que apontou, além de inúmeras multas aplicadas à citada empresa no âmbito do contrato em vigor, a investigação de irregularidades, no âmbito da Petrobras, envolvendo a empresa Alpina Briggs, com consequente aplicação de penalidades a empregados, incluindo demissão por justa causa (parágrafo 4º, p. 2) ;
b)	 que, em relação ao PL 8271, das sete empresas convidadas a participar, três apresentaram proposta comercial, constituindo prova de não ter havido a alegada restrição ao caráter competitivo da licitação (parágrafo 5º, p. 2) ;
c)	que, no que tange à alegada violação à Lei de Acesso à Informação (LAI) , ao Procedimento Licitatório Simplificado da Petrobras, anexo ao Decreto 2.745/98 (PLS) , e ao princípio da transparência da Administração Pública, as Cartas enviadas pela empresa Alpina Briggs (AB-040/16, AB-041/16, AB-042/16 e AB-043/16) foram endereçadas tão somente aos gestores da área comercial da Transpetro: (i) em função do relacionamento que possuíam fruto do contrato de prestação de serviços vigente à época; (ii) sem qualquer fundamentação na LAI; (iii) sem obedecer ao procedimento específico, previsto no Decreto 7.724/12, internalizado na Companhia por meio do padrão PP-2TP-00065-0; e (iv) fora do sítio eletrônico da Transpetro, no campo "ACESSO À INFORMAÇÃO", Serviço de Informação ao Cidadão - SIC (parágrafos 5º a 10, p. 2-3) ;
d)	que, caso a empresa Alpina Briggs tivesse solicitado as informações sobre o PL 8271 da forma correta: (i) teria recebido o tratamento específico do fluxo interno dos pedidos de acesso à informação da LAI (PP-2TP00065-0) e a Companhia teria o prazo de até vinte dias, prorrogáveis por mais dez dias, mediante justificativa, para entregá-los; e (ii) no caso de omissão ou de negativa de acesso aos referidos documentos, poderia ter se valido de recurso administrativo à autoridade hierarquicamente superior (art. 21 doDecreto 7.724/12) e, (iii) em última instância, de recorrer à Controladoria-Geral da União (CGU) , a quem o Decreto regulamentar incumbiu o dever de dar a última palavra, administrativamente, em termos de direito de acesso à informação, conforme previsto no art. 23 da LAI (parágrafos11 a 12, p. 3-4) ;
e)	que a empresa Alpina Briggs, em resumo, não fundamentou os seus pedidos na LAI, tampouco recorreu administrativamente da negativa ou da omissão que entendesse ter ocorrido. Portanto, não se revelaria razoável supor que todas as potenciais partes interessadas em informações e documentos da Transpetro pudessem espalhar seus pedidos de acesso à informação pelas mais variadas formas e pelas diversas áreas da Companhia, por todo o Brasil, e muitas vezes em duplicidade, em afronta ao procedimento legal, e que, mesmo assim, a Transpetro tivesse a obrigação de dar a eles o tratamento adequado aos pedidos da LAI (parágrafos13 a 15, p. 4) ;
f)	que, no que se refere à alegada violação da publicidade e do amplo acesso às informações e trâmites do procedimento licitatório prevista na alínea 'b' do item 5.3.1 do PLS, cumpre esclarecer que o referido dispositivo, que descreve o que deve ser observado na elaboração "do edital", não se aplica às licitações na modalidade convite, pois, nesse caso, as convocações são feitas por carta-convite a determinadas empresas, cuja escolha das convidadas encontra-se dentro dos critérios de conveniência e oportunidade dos gestores da Companhia, respeitados os princípios da igualdade, ampla competitividade e impessoalidade (parágrafos16 a 19, p. 4-5) ;
g)	que, no que se refere à suposta violação do princípio da transparência, deve ser observado e atendido nos estritos termos da lei, em razão da coexistência de um outro princípio constitucional, o da legalidade, ao qual a Administração Pública também está submetida;
h) 	que não há de se falar em violação ao princípio da transparência na hipótese em comento, pois, caso a empresa Alpina Briggs quisesse exercer de fato o seu direito de acesso à informação, com base nesse princípio, deveria ter observado a forma pela qual a lei previu o exercício desse direito, conforme já resumido nas alíneas 'c' e 'd' acima;
13.	Em resposta à diligência recebida, por meio do Ofício TP/PRES/GRC/CI 9/2017, de 31/3/2017, a Transpetro apresentou documentos comprobatórios visando atender ao que foi solicitado (peça 49) , complementando tais informações com envio de documentos adicionais (peças 80 e 81) , que serão objeto de análise no título seguinte (Exame Técnico) .
14.	Por meio do Despacho, de 31/5/2017 (peça 52) , o Relator, Ministro José Múcio Monteiro, diante da natureza da matéria arguida no agravo interposto pela representante, que versa sobre interpretação de lei, solicitou o pronunciamento do MP/TCU.
15.	Em seguida, houve pronunciamento da lavra do procurador Sérgio Ricardo Costa Caribé, conforme excerto abaixo transcrito (peça 65) :
7. A principal controvérsia levantada pela representante refere-se à realização, pela Transpetro, de licitação sob a forma de convite, com base no Decreto 2.745/1998, retirado do mundo jurídico, por via reflexa, pela Lei 13.303/2016, a qual revogou o art. 67 da Lei 9.478/1997, cuja redação era a seguinte: 
Art. 67. Os contratos celebrados pela PETROBRÁS, para aquisição de bens e serviços, serão precedidos de procedimento licitatório simplificado, a ser definido em decreto do Presidente da República.
8. Por sua vez, o Decreto 2.745/1998 previa, em seu item 3.1.3, a possibilidade de utilização da modalidade convite, destinada a pessoas físicas ou jurídicas, do ramo pertinente ao objeto, em número mínimo de três, inscritas ou não no registro cadastral de licitantes da Petrobras. 
9. No entendimento da representante, a edição da Lei 13.303/2016 e a revogação do art. 67 da Lei 9.478/1997, que embasava o Decreto 2.745/1998, impedem que a Transpetro continue a realizar licitação na forma de convite, visto que tal regulamento não mais estaria vigente, obrigando a estatal a observar a referida lei.
10. Cumpre esclarecer que, embora se reconheça a revogação do Decreto 2.745/1998 pela Lei 13.303/2016, o art. 91 deste dispositivo legal fixou prazo de 24 meses para que as estatais constituídas anteriormente à sua vigência promovessem as adaptações necessárias à adequação às suas disposições. 
11. Não obstante o dispositivo pareça genérico, o § 3º do mesmo artigo estabeleceu que, quanto às licitações e contratos iniciados ou celebrados até o final do prazo fixado no caput, continuariam sendo regidos pela legislação anterior. Assim, é possível inferir que, no caso concreto, a Transpetro ainda pode se utilizar da modalidade convite em suas licitações, até que as adequações necessárias à nova legislação sejam feitas.
12. Importa consignar, corroborando o entendimento acima, que o Decreto 8.945/2016, que regulamentou a Lei 13.303/2016, dispôs, em seu art. 71, § 1º, que as empresas estatais terão até 30/6/2018 para editar regulamento interno de licitações e contratos, dispondo sobre os itens da lei considerados como não autoaplicáveis, sendo permitido, conforme § 2º do mesmo artigo, a utilização da legislação anterior para os procedimentos licitatórios e contratos iniciados ou celebrados até a edição do regulamento. 
13. Nesse sentido, concluo que o arcabouço jurídico acima mencionado chancela a utilização de convite pela Transpetro, inexistindo plausibilidade no direito invocado pela representante e, por conseguinte, a presença do fumus boni iuris para concessão da medida cautelar requerida.
14. Quanto ao periculum in mora, concordo com a unidade técnica ao mencionar sua presença na modalidade reversa, visto que eventual concessão da cautelar seria prejudicial à continuidade da licitação e, por conseguinte, à contratação de serviços essenciais à prevenção de danos ao meio ambiente. 
15. No tocante à competitividade da licitação, como bem asseverou Vossa Excelência em seu despacho, foram convidadas sete empresas para participarem da licitação, não sendo possível vislumbrar restrição por parte da unidade jurisdicionada. 
16. Por fim, em relação à decisão da Transpetro de não convidar a representante para participar do certame, além de adentrar a seara da discricionariedade dos gestores, não há indícios de abuso por parte da estatal.
17. Feitas essas considerações, concluo que a interpretação do § 3º do art. 91 da Lei 13.303/2016, reforçada pelas disposições dos §§ 1º e 2º do Decreto 8.945/2016, leva ao entendimento de que a Transpetro pode, até o prazo de 24 meses estipulado pelo citado dispositivo legal, contado da publicação da referida lei no Diário Oficial da União, o que ocorreu em 1º/7/2016, realizar licitação na modalidade convite, visto tratar-se de período de adequação conferido às estatais. 
18. No que se refere à concessão da cautelar, não foram preenchidos os requisitos para sua concessão, motivo pelo qual deve ser conhecido e, no mérito, negado provimento ao agravo interposto pela Alpina Briggs Defesa Ambiental S.A.
16.	Em 11/10/2017, o TCU, por meio do Acórdão 2288/2017-TCU-Plenário, rejeitou o Agravo mencionado no parágrafo 11 desta Instrução (peças 69-71) , tendo sido a Transpetro e a empresa Alpina Briggs notificadas desta decisão, respectivamente, pelos Ofícios TCU/SecexEstataisRJ 713 e 714, de 18/10/2017 (peças 73-76) .
EXAME TÉCNICO 
17. 	Conforme exposto nos parágrafos 9, 11 e 14 a 16, a medida acautelatória requerida em duas oportunidades pela empresa Alpina Briggs foi indeferida em última instância, depois de ouvido o MP/TCU, pelo Plenário desta Corte de Contas (Acórdão 2.288/2017) por estarem ausentes os pressupostos válidos para sua concessão, bem como observado o periculum in mora ao reverso, visto que eventual concessão da cautelar seria prejudicial à continuidade da licitação e, por conseguinte, à contratação de serviços essenciais à prevenção de danos ao meio ambiente.
18.	No que se refere à diligência proposta pela unidade técnica e determinada pelo relator, verificando-se as respostas apresentadas pela Transpetro, constata-se que a Companhia prestou os esclarecimentos pertinentes, conforme a seguir demonstrado:
18.1.	Diligência: Grau de avaliação de risco de integridade da Alpina, bem como composição detalhada na nota.
18.1.1.	A entidade apresentou grau de avaliação de risco de integridade da empresa Alpina com escore igual a 62 pontos considerado de grau médio (peça 81, p. 154-159) .
18.1.2.	Já o relatório de referência de risco apresentou escore igual a 5 pontos, considerado de risco elevado, empresas nesta categoria de risco apresentam indicadores econômico-financeiros insatisfatórios, ou não possuem documentação contábil recente/consistente para análise, processos de contratação devem ser analisados com muito cuidado (peça 81, p. 189-190) .
18.2.	Diligência: Cópia de eventual denúncia e da documentação probatória de eventuais irregularidades relativas aos contratos firmados pela Alpina com a Transpetro.
18.2.1.	O documento1923 apresenta relatório da denúncia apresentada junto à ouvidoria da Transpetro que procedeu à fiscalização in loco, porém, a documentação comprobatória deveria ser apresentada à estatal, em fase posterior, para fins de análise (peça 81, p. 154-158) .
18.3.	Diligência: Cópia dos documentos que comprovem que houve a aplicação de penalidades a empregados da Transpetro em decorrência de irregularidades envolvendo os contratos firmados com a Alpina, conforme indicado no DIP TP/PRES/GRC 95/2016.
18.3.1	A entidade apresentou, mediante acesso por senha, curriculum vitae de funcionários contendo aplicação de penalidades, tais como, demissão por justa causa, suspensão e advertência disciplinares, relacionadas a irregularidades envolvendo contratos firmados com a empresa Alpina, no âmbito da Comissão de Negociação e formalização do aditivo 3 do Contrato 6000.0031552.07.02-DIP SMES 28/2015 (peça 81, p. 205) .
18.4.	Diligência: Identificação dos membros da comissão de licitação do procedimento licitatório 8271, incluindo nome, CPF, cargo e período de exercício.
18.4.1	A entidade atendeu à solicitação e disponibilizou os dados relacionados aos membros da comissão de licitação (peça 81, p. 205) .
18.5	Diligência: Cópia dos relatórios da comissão de licitação do procedimento licitatório PL 8271.
18.5.1	A entidade apresentou os relatórios da comissão de licitação referentes ao PL 8271, tendo como empresa vencedora do lote 1 o Consórcio Sprink Apseg pelo valor total estimado de R$ 18.162.109,98, não havendo empresas classificadas para o lote 2, pois todas as empresas apresentaram preços considerados excessivos (peça 80 e peça 81) .
18.6.	Diligência: Cópia das decisões no âmbito do processo judicial 0061127-75.2016.8.19.0000, no TJRJ, na qual a Alpina acionou a Transpetro quanto à aposição de multas no âmbito do Contrato 4600010640.
18.6.1	A entidade apresentou decisão judicial no âmbito do referido processo, contendo a decisão agravada de que a Transpetro se abstenha de realizar novas glosas dos pagamentos devidos à agravante, em função da execução do Contrato 4600010640, em razão de alegadas pendências quanto às qualificações dos profissionais prestadores dos serviços, bem como realize a imediata liberação dos valores glosados anteriormente ao ajuizamento da ação originária, referentes à execução do Contrato 4600010640, e libere, em prol da agravante e de imediato, os valores posteriormente glosados (peça 81, p. 146-152) .
19.	Em relação à oitiva da Transpetro determinada pelo Relator, por meio de análise da resposta da estatal, constata-se que a entidade prestou explicações relatando que a empresa Alpina não fora convidada para participar da licitação, por recomendação interna da estatal, devido a diversas multas aplicadas no contrato em vigor à época e à existência de apuração de denúncias envolvendo a empresa, tendo, inclusive, havido punição de empregados da estatal, com a aplicação de demissão por justa causa, em função das irregularidades identificadas quando das investigações.
19.1.	Ademais, a entidade informou que foram convidadas sete empresas a participar do processo licitatório, sendo que três delas apresentaram proposta comercial, não tendo o gestor obrigação de convidar a empresa Alpina no pressuposto da discricionariedade do poder de decisão administrativa sob sua alçada, não se vislumbrando abuso de autoridade neste caso.
19.2.	Outrossim, com fulcro no art. 91, § 3º, da Lei 13.303/2016, c/c os §§ 1º e 2º do Decreto 8.945/2016, entende-se que a Transpetro pode, até o prazo de 24 meses estipulado pela legislação pertinente, contado da publicação da referida lei no Diário Oficial da União, ocorrida em 1º/7/2016, realizar licitação na modalidade convite, visto tratar-se de período de transição conferido às empresas estatais para adequação ao novo marco legal.
19.3.	No que tange à negativa de acesso à informação por parte da Transpetro, houve um e-mail e quatro cartas enviadas pela empresa Alpina solicitando pedidos de informação aos documentos da licitação, mas que não foram atendidos pela Transpetro, sob alegação de que seriam pedidos secundários e que a referida empresa deveria ter realizado procedimento específico junto ao sítio eletrônico da estatal, com base em normativo interno específico.
19.4.	Divergindo de tal entendimento, salienta-se que o art. 10 da Lei de Acesso à Informação-LAI (Lei 12.527/2011) prevê o acesso a informações de interesse público por qualquer meio legítimo, sendo que tais informações abrangem procedimentos licitatórios, inclusive os respectivos editais e resultados, bem como todos os contratos administrativos celebrados, sendo que o acesso por meio do sítio oficial da Transpetro é uma forma alternativa de obter a informação e não pode ser interpretada como regra, conforme alegações da estatal, senão vejamos o trecho da LAI a seguir transcrito:
Art. 10.  Qualquer interessado poderá apresentar pedido de acesso a informações aos órgãos e entidades referidos no art. 1º desta Lei, por qualquer meio legítimo, devendo o pedido conter a identificação do requerente e a especificação da informação requerida. 
§ 1º  Para o acesso a informações de interesse público, a identificação do requerente não pode conter exigências que inviabilizem a solicitação. 
§ 2º  Os órgãos e entidades do poder público devem viabilizar alternativa de encaminhamento de pedidos de acesso por meio de seus sítios oficiais na internet. 
§ 3º  São vedadas quaisquer exigências relativas aos motivos determinantes da solicitação de informações de interesse público. 
19.5.	Segundo a empresa Alpina, consta da representação que a Transpetro recusou-se a fornecer dados básicos da licitação sob alegação de que tais informações seriam restritas às três empresas participantes do processo licitatório, situação que contraria o princípio da publicidade e transparência, sendo que tal fato corrobora-se com a afirmação da estatal de que tal pedido deveria ter sido feito por outra via de comunicação, como exemplo o Serviço de Informação ao Cidadão - SIC da Transpetro.
20.	Sobre as questões trazidas aos autos pela representante, cabem as seguintes considerações:
20.1.	A publicação, em 1º/7/2016, e consequente vigência da Lei Federal 13.303/2016 (Lei das Estatais) não derrogou, de modo automático, os dispositivos que facultavam às estatais e subsidiárias a utilização da modalidade convite em suas licitações, pois o art. 91 desse normativo previu regra de transição para aquelas estatais constituídas anteriormente a sua vigência, qual seja, um prazo de 24 meses para a completa implementação das suas prescrições, nos termos do caput do art. 91: "Art. 91. A empresa pública e a sociedade de economia mista constituídas anteriormente à vigência desta Lei deverão, no prazo de 24 (vinte e quatro) meses, promover as adaptações necessárias à adequação ao disposto nesta Lei". 
20.1.1.	Ademais, o Decreto 8.945/2016, que regulamentou a Lei 13.303/2016, dispôs, em seu art. 71, § 1º, que as empresas estatais terão até 30/6/2018 para editar novo regulamento interno de licitações e contratos, ficando autorizadas, de acordo com o § 2º do mesmo artigo, a utilizar a legislação anterior nos procedimentos licitatórios e contratos iniciados ou celebrados até a edição do regulamento. Tal entendimento, no sentido de a Lei 13.303/2016 ter estabelecido um prazo de vacância para sua plena aplicação às empresas já constituídas anteriormente à sua publicação, foi confirmado pelo Ministério Público junto ao TCU, conforme o parecer transcrito no item 15 desta Instrução (parágrafos 7 a 13) . 
20.2.	A Transpetro não incidiu em irregularidade ao não convocar a empresa Alpina Briggs para participar da licitação, pois, apesar de ser a fornecedora atual dos serviços referenciados na carta Convite, estava sob processo de apuração sobre irregularidades que impactariam negativamente em suposta contratação futura da empresa, caso fosse a vencedora do certame. Ressalta-se, inclusive, ter havido parecer contrário da área de conformidade da Transpetro ao convite da empresa Alpina para participar da licitação.
20.3.	Entende-se que não houve restrição à publicação e ao caráter competitivo da licitação, pois, conforme informado pela Transpetro (subitem 22.1 desta instrução) , o convite foi encaminhado a sete empresas, sendo que três delas apresentaram proposta. De fato, na vigência do marco jurídico anterior à Lei 13.303/2016, o gestor possuía o poder discricionário de enviar convites a empresas constantes de seu banco de dados, não tendo obrigação de convidar a empresa que prestava os serviços à época da abertura do processo licitatório e que estava sendo, inclusive, objeto de apuração sobre possíveis irregularidades. Destaque-se, ainda, que, como visto, o relatório de referência de risco elaborado pela Transpetro em relação à referida empresa apresentou escore igual a 5 pontos, considerado de risco elevado.
20.4.	No que tange à negativa de fornecimento das informações solicitadas pela Alpina, a Transpetro descumpriu dispositivos da Lei de Acesso à Informação, negando fornecimento de dados da licitação à representante, descumprindo o estabelecido no art. 7º, caput e inciso VI, c/c o art. 32, inciso I, da LAI, devendo-se dar ciência deste fato à estatal. Entende-se desnecessário propor determinação ou recomendação à estatal, uma vez que atualmente encontra-se já em vigência o marco normativo estabelecido pela Lei 13.303/2016, com a entrada em vigor também do Regulamento de Licitações e Contratos da Petrobras (RLCP) , que estabelece novos critérios e ritos para o processamento das licitações. Além disso, o ambiente Petronect, em que são processadas as licitações, passou por reformulações, sendo disponibilizadas diversas informações diretamente aos licitantes e interessados, que à época da licitação em tela ainda não estavam disponíveis.
21.	Com base nos argumentos apresentados, tal representação, com relação às questões relacionadas à utilização da modalidade convite, à não razoabilidade de a empresa Alpina Briggs Defesa Ambiental S.A. não ter sido convidada a participar da licitação e à falta de divulgação do certame, não deve prosperar, afinal, as alegações da empresa Alpina não contêm amparo legal.
21.1.	Entretanto, no que tange à negativa de fornecimento das informações solicitadas pela Alpina, conforme exposto no subitem 20.4 acima, deve ser dada ciência à estatal frente à verificação de ocorrência de irregularidade.
CONCLUSÃO
22.	Da análise dos autos, conclui-se que a representação deve ser considerada, no mérito, parcialmente procedente. 
23.	Quanto ao pedido de medida cautelar, requerida em duas oportunidades pela empresa Alpina Briggs, verificou-se que foi indeferida em última instância pelo Plenário desta Corte de Contas por estarem ausentes os pressupostos válidos para sua concessão, bem como observado o periculum in mora ao reverso (item 17) .
24.	No que se refere à resposta à diligência, conclui-se que houve atendimento na íntegra por parte da estatal, prestando os esclarecimentos necessários (item 18 e respectivos subitens) .
25. 	No que se refere às supostas irregularidades apontadas pela representante, duas delas foram afastadas, pois consideradas insuficientes as alegações da representante (itens 20, subitens 20.1, 20.2 e 20.3, e 21) .
26.	Em face da análise da oitiva da Transpetro promovida no item 23 e respectivos subitens da seção "Exame Técnico", propõe-se dar ciência à estatal de que a não disponibilização de informações públicas da licitação à empresa interessada configura descumprimento da Lei de Acesso à Informação (art. 7º, caput e inciso VI, c/c o art. 32, inciso I) (subitem 20.4) .
27.	Considerar, ainda, como cumprida a determinação constante do item 9.2 do Acórdão 2288/2017-TCU-Plenário, Ministro Relator José Múcio Monteiro, com o prosseguimento da instrução do feito.
28.	Portanto, deve-se proceder ao encerramento dos autos e seu consequente arquivamento, com base no art. 169, inciso V, do Regimento Interno do TCU, tendo em vista que cumpriu o objetivo para o qual foi constituído.
29.	Adicionalmente, deve-se dar ciência dos motivos que determinaram esse arquivamento à Transpetro e à empresa interessada nos autos, qual seja, Alpina Briggs Defesa Ambiental S.A., conforme preceitua o art. 169, § 1º, do Regimento Interno do TCU.
PROPOSTA DE ENCAMINHAMENTO
30.				Ante todo o exposto, submetem-se os autos à consideração superior, propondo ao Tribunal:
30.1	considerar a representação, no mérito, parcialmente procedente (item22) ;	
30.2	dar ciência à Transpetro de que a não disponibilização de informações públicas da licitação à empresa interessada configura descumprimento da Lei de Acesso à Informação (art. 7º, caput e inciso VI, c/c o art. 32, inciso I) , ressaltando que constitui conduta ilícita que enseja responsabilidade do infrator a não divulgação, a recusa, o retardamento ou o fornecimento intencional de forma incorreta, incompleta ou imprecisa, referentes a informações públicas, (item 26) ;
30.3.	considerar como cumprida, a determinação constante do item 9.2 do Acórdão 2288/2017-TCU-Plenário (item 27) ;
30.4.	encerrar o processo e arquivar os presentes autos, pois cumpriu o objetivo para o qual foi constituído, com fundamento no art. 169, inciso V, do Regimento Interno do TCU (item 28) ;
30.5.		dar ciência dos motivos determinantes desse arquivamento à Petrobras Transporte S.A (CNPJ 02.709.449/0001-59) e à empresa interessada nos autos, qual seja, Alpina Briggs Defesa Ambiental S.A. (CNPJ 04.050.400/0001-62) , conforme preceitua o art. 169, § 1º, do Regimento Interno do TCU (item 29) .
É o Relatório.

Amanda Pacheco da Luz Marins (130.845/OAB-RJ); Vânia Guerreiro (OAB/DF 52.687).

Não atuou.

REPRESENTAÇÃO. SUPOSTAS IRREGULARIDADES EM LICITAÇÃO. CONHECIMENTO. IMPROCEDÊNCIA.

REPRESENTAÇÃO (REPR)

Secretaria de Fiscalização de Infraestrutura de Petróleo e Gás Natural (SeinfraPetróleo).

Atuo nos autos por força do art. 152 do Regimento Interno.
Conheço o feito como Representação, uma vez que se encontram presentes os requisitos de admissibilidade, conforme o art. 237, VII, do Regimento Interno, para, no mérito, julgá-la improcedente. Vejamos.
A representação, encaminhada pela empresa Alpina Briggs Defesa Ambiental S.A., informou sobre possíveis irregularidades no Convite n.º 8.271, promovido pela Petrobras Transporte S.A. (Transpetro) para a contratação de serviços de prevenção, preparação e resposta a emergências de vazamentos nos terminais da estatal.
A representante reputou irregulares os seguintes fatos, em suma:
2.1. a utilização da modalidade convite afrontaria o disposto na Lei n.º 13.303/2016;
2.2. a empresa, fornecedora anterior dos serviços, deveria ter sido convidada a participar da licitação;
2.3. não teria havido divulgação do certame, e teria sido negado o fornecimento das informações solicitadas pela Alpina.
Diante disso, requereu, preliminarmente, que este Tribunal suspendesse cautelarmente o certame ou o procedimento de contratação e que solicitasse os documentos da licitação e esclarecimentos à Transpetro, além de, no mérito, declarar nulo o convite impugnado.
O Ministro José Múcio Monteiro, então relator deste processo, autorizou a realização da diligência proposta pela SecexEstataisRJ, negou o pedido de adoção da medida cautelar e determinou a oitiva da Transpetro.
A diligência tratou do que se segue:
2.4. informação sobre o grau de avaliação de risco de integridade da Alpina, e composição detalhada na nota;
2.5. cópia de eventual denúncia e da documentação probatória de eventuais irregularidades relativas aos contratos firmados pela Alpina com a Transpetro;
2.6. cópia dos documentos que comprovassem que houve a aplicação de penalidades a empregados da Transpetro em decorrência de irregularidades envolvendo os contratos firmados com a Alpina, conforme indicado no DIP TP/PRES/GRC 95/2016;
2.7. identificação dos membros da comissão de licitação do procedimento licitatório 8271, incluindo nome, CPF, cargo e período de exercício;
2.8. cópia dos relatórios da comissão de licitação do procedimento licitatório 8271;   
2.9. cópia das decisões no âmbito do processo judicial 0061127-75.2016.8.19.0000, no TJRJ, em que a Alpina acionou a Transpetro quanto à aposição de multas no âmbito do Contrato 4600010640.
A SeinfaPetróleo, que analisou as respostas apresentadas, concluiu que a maioria das irregularidades teria sido sanada, à exceção da falta de fornecimento de informações sobre os processos da licitação (item 4.3 acima) .
2.10. Autorizaria a realização do Convite 8.271 mediante dispositivo constante do Decreto n.º 8.945/2016, que define regras de transição para a entrada em vigência da Lei n.º 13.303/2016, que, por sua vez, proíbe a entidade de realizar convite em casos semelhantes.
2.11. A não convocação da empresa Alpina Briggs não teria sido irregular. A Transpetro teria inclusive oferecido argumentos razoáveis para não fazê-lo, como, por exemplo, o fato de a empresa estar sofrendo processo de apuração de irregularidades na prestação anterior de serviços à entidade. 
2.12. Não teria havido restrição à publicação e ao caráter competitivo da licitação, pois foram convidadas sete empresas, sendo que três apresentaram proposta. Tal procedimento era permitido em decorrência da regra de transição, estabelecida pelo Decreto n.º 8.945/2016, entre a norma anterior e a Lei n.º 13.303/2016, vigente.
2.13. A negativa de fornecimento das informações solicitadas pela empresa Alpina Briggs Defesa Ambiental S.A. teria ferido dispositivos da Lei de Acesso à Informação (LAI) - o art. 7º, caput e inciso VI, c/c o art. 32, inciso I da LAI. No entanto, o fato de a Lei n.º 13.303/2016 já ter entrado em vigor e as mudanças nos procedimentos de licitação implementados pela entidade, dispensaria recomendações ou determinações.
Diante disso, a unidade técnica propôs, além de medidas procedimentais, considerar a representação parcialmente procedente, dando-se ciência à Transpetro do descumprimento da LAI e das possíveis consequências dessa conduta. 
Acolho a análise apresentada pela unidade técnica e suas conclusões, à exceção, com as devidas vênias, do que se refere ao descumprimento da LAI.
2.14. As correspondências mencionadas na representação (peça 1, p. 2, e peça 3, p. 4/15) não diziam respeito a solicitação de informações simplesmente, mas a solicitação de que o representante fosse convidado a participar do certame e de que recebesse as informações necessárias para isso. Vide excerto do e-mail de peça 3, p. 4 (grifo do autor) :
Solicita-se, entretanto, que tais informações sejam enviadas/disponibilizadas com a necessária antecedência, visando permitir o cumprimento de todos os atos previstos e apresentação dos documentos nos prazos determinados pelo edital/convite.
2.15. Assim, de fato, como argumenta a Transpetro, tratava-se de informações acessórias ao propósito de participação da licitação e, portanto, o acesso a estas não tinha relação com os propósitos da LAI. Se a empresa tinha objetivo diverso do que se depreende do texto de suas correspondências, não o deixou claro. Alie-se a isso o fato de a Lei n.º 13.303/2016 já ter entrado em pleno vigor e de ter havido mudanças nos procedimentos de licitação implementados pela entidade, o que dispensa não apenas recomendações e determinações, como defendido pela unidade técnica, mas também dispensa a expedição de ciência.
Ante o exposto Voto no sentido de que o Tribunal adote o Acórdão que ora submeto à consideração deste Colegiado.
TCU, Sala das Sessões Ministro Luciano Brandão Alves de Souza, em 21 de agosto de 2019.
RAIMUNDO CARREIRO 
Relator